ACORDAO-COMPLETO-2485968

ACÓRDÃO 1738/2021 ATA 27/2021 - PLENÁRIO

VISTOS, relatados e discutidos estes autos em que se aprecia representação formulada pelo Deputado Federal Célio Studart a respeito de possíveis erros, por parte do Fundo Nacional de Desenvolvimento da Educação (FNDE) , na contabilização das matrículas consideradas na edição da Portaria Interministerial MEC/ME 1, de 31/3/2021, que estabeleceu os parâmetros referenciais anuais do Fundo de Manutenção e Desenvolvimento da Educação Básica e de Valorização dos Profissionais da Educação (Fundeb) para o exercício de 2021;
ACORDAM os Ministros do Tribunal de Contas da União, reunidos em sessão do Plenário, ante as razões expostas pelo Relator, em:
9.1. conhecer da presente representação, satisfeitos os requisitos de admissibilidade previstos nos artigos 235 e 237, inciso III, do Regimento Interno deste Tribunal e no artigo 103, § 1º, da Resolução-TCU 259/2014, para, no mérito, considerá-la parcialmente procedente;
9.2. considerar atendido o objeto da representação, com a edição da Portaria Interministerial MEC/ME 3, de 24/5/2021, que corrigiu a Portaria Interministerial MEC/ME 1, de 31/3/2021;
9.3. encaminhar cópia do presente acórdão ao representante, ao Ministério da Educação (MEC) e ao Fundo Nacional de Desenvolvimento da Educação (FNDE) ;
9.4. arquivar os autos, nos termos do art. 169, incisos III e V, do RI/TCU.

Representação a respeito de possíveis erros na contabilização das matrículas consideradas na edição de portaria interministerial que estabeleceu os parâmetros referenciais anuais do Fundo de Manutenção e Desenvolvimento da Educação Básica e de Valorização dos Profissionais da Educação (Fundeb) para o exercício de 2021.

Fundeb - Fundo de Manutenção e Des. da Ed. Básica e de Val. dos Profissionais da Educação - MEC; Fundo Nacional de Desenvolvimento da Educação; Ministério da Educação.

3. Interessados/Responsáveis: não há.

13.1. Ministros presentes: Ana Arraes (Presidente), Walton Alencar Rodrigues (Relator), Benjamin Zymler, Aroldo Cedraz, Raimundo Carreiro e Bruno Dantas.
13.2. Ministros-Substitutos convocados: Augusto Sherman Cavalcanti e Marcos Bemquerer Costa.
13.3. Ministros-Substitutos presentes: André Luís de Carvalho e Weder de Oliveira.

WALTON ALENCAR RODRIGUES

Adoto, como relatório, a instrução de peça 16, que contou com a anuência do corpo diretivo da Semag:
"INTRODUÇÃO
1.	Cuidam os autos de representação formulada pelo Deputado Federal Célio Studart (peça 1) a respeito de possíveis erros, por parte do Fundo Nacional de Desenvolvimento da Educação (FNDE) , na contabilização das matrículas consideradas na edição da Portaria Interministerial MEC/ME 1, de 31/3/2021, que estabeleceu os parâmetros referenciais anuais do Fundo de Manutenção e Desenvolvimento da Educação Básica e de Valorização dos Profissionais da Educação (Fundeb) para o exercício de 2021 (peça 5) .
2.	Segundo o representante, a Confederação Nacional dos Municípios (CNM) teria demonstrado uma "diferença apurada entre os dados de matrículas publicados no site do FNDE utilizados para cálculo dos coeficientes de distribuição dos recursos do Fundeb e os resultados finais do Censo Escolar/2020" (peça 1, p. 1) .
HISTÓRICO
3.	Na instrução inicial (peça 7) , foi realizado o exame de admissibilidade, tendo sido registrado que a representação preenche os requisitos de admissibilidade constantes no art. 235 do Regimento Interno do TCU, o representante possui legitimidade para representar ao Tribunal, consoante disposto no inciso III do art. 237 do RI/TCU e existe interesse público no trato da suposta irregularidade, conforme dispõe o art. 103, § 1º, in fine, da Resolução - TCU 259/2014. Assim, entendeu-se que a representação poderia ser conhecida, para fins de comprovar a sua procedência, nos termos do art. 234, § 2º, segunda parte, do RI/TCU, aplicável às representações de acordo com o parágrafo único do art. 237 da mesma norma.
4.	Após exame preliminar dos fatos narrados pelo representante (peça 7) e autorização do ministro relator Walton Alencar Rodrigues (peça 10) , foi promovida diligência junto ao FNDE, por meio do Ofício 26234/2021-TCU/Seproc, de 18/5/2021 (peça 11) , como será detalhado a seguir.
EXAME TÉCNICO
Fatos narrados pelo representante
5.	O representante informou que, "no dia 05 de abril, a União Nacional dos Dirigentes Municipais de Educação - Undime do Estado do Ceará enviou ofício ao FNDE expondo a diferença entre os dados dos municípios e os da portaria que estabelece os parâmetros para os repasses do FUNDEB e pedindo 'imediata atenção e pronta correção desse lapso'" (peça 1, p. 1) .
6.	O representante expôs ainda o seguinte (peça 1, p. 1-2) :
De acordo com dados da Confederação Nacional dos Municípios, encaminhada ao Ministro da Educação por meio de ofício, restou demonstrada uma "diferença apurada entre os dados de matrículas publicados no site do FNDE utilizados para cálculo dos coeficientes de distribuição dos recursos do Fundeb e os resultados finais do Censo Escolar/2020. Além de outras etapas e segmentos também apresentarem discrepâncias, somente no ensino fundamental oferecido em tempo integral verifica-se em 1.282 Municípios (23%) de 24 Estados uma diferença de 695 mil matrículas que não foram devidamente computadas no cálculo dos coeficientes de distribuição dos recursos do Fundo".
7.	Considerando que, mesmo "após diversas manifestações de associações de municípios e reportagens em grandes meios de comunicação", os problemas ainda não haviam sido resolvidos, o representante requereu que este Tribunal acompanhasse "a correção do problema narrado", bem como apurasse "eventuais irregularidades que porventura possam causar prejuízo ao erário" (peça 1, p. 2) .
Legislação
8.	O Fundeb é um fundo de natureza contábil, instituído no âmbito de cada estado e do Distrito Federal, com o objetivo de distribuir, entre o Distrito Federal, os estados e seus municípios, recursos destinados à manutenção e ao desenvolvimento da educação básica e à remuneração condigna dos trabalhadores da educação. Foi criado pela Emenda Constitucional 53, de 19/12/2006 - que alterou o art. 60 do Ato das Disposições Constitucionais Transitórias (ADCT) -, e inicialmente regulamentado pela Medida Provisória 339, de 28/12/2006, convertida na Lei 11.494, de 20/6/2007. 
9.	Como a vigência do Fundeb original seria encerrada em 31/12/2020, foi promulgada a Emenda Constitucional 108, de 26/8/2020, que incluiu o art. 212-A na Constituição Federal e alterou o art. 60 do ADCT, tornando o Fundeb permanente e estabelecendo novos critérios para a sua constituição e distribuição. Assim, o Fundeb ora vigente foi regulamentado pela Lei 14.113, de 25/12/2020.
10.	A seguir, transcreve-se parte do art. 212-A da Constituição Federal, incluído pela EC 108/2020: 
Art. 212-A. Os Estados, o Distrito Federal e os Municípios destinarão parte dos recursos a que se refere o caput do art. 212 desta Constituição à manutenção e ao desenvolvimento do ensino na educação básica e à remuneração condigna de seus profissionais, respeitadas as seguintes disposições:
I - a distribuição dos recursos e de responsabilidades entre o Distrito Federal, os Estados e seus Municípios é assegurada mediante a instituição, no âmbito de cada Estado e do Distrito Federal, de um Fundo de Manutenção e Desenvolvimento da Educação Básica e de Valorização dos Profissionais da Educação (Fundeb) , de natureza contábil;
II - os fundos referidos no inciso I do caput deste artigo serão constituídos por 20% (vinte por cento) dos recursos a que se referem os incisos I, II e III do caput do art. 155, o inciso II do caput do art. 157, os incisos II, III e IV do caput do art. 158 e as alíneas "a" e "b" do inciso I e o inciso II do caput do art. 159 desta Constituição;
III - os recursos referidos no inciso II do caput deste artigo serão distribuídos entre cada Estado e seus Municípios, proporcionalmente ao número de alunos das diversas etapas e modalidades da educação básica presencial matriculados nas respectivas redes, nos âmbitos de atuação prioritária, conforme estabelecido nos §§ 2º e 3º do art. 211 desta Constituição, observadas as ponderações referidas na alínea "a" do inciso X do caput e no § 2º deste artigo; (grifo nosso) 
11.	Por seu turno, os arts. 6º, 7º e 8º da Lei 14.113/2020 assim dispõem, em relação ao número de matrículas a serem consideradas no cálculo dos parâmetros do Fundeb:
Art. 6º Para os fins do disposto nesta Lei, considera-se, na forma do seu Anexo:
I - valor anual por aluno (VAAF) :
a) decorrente da distribuição de recursos que compõem os Fundos, no âmbito de cada Estado e do Distrito Federal: a razão entre os recursos recebidos relativos às receitas definidas no art. 3º desta Lei e o número de alunos matriculados nas respectivas redes de ensino, nos termos do art. 8º desta Lei;
b) decorrente da distribuição de recursos de que trata a complementação-VAAF: a razão entre os recursos recebidos relativos às receitas definidas no art. 3º e no inciso I do caput do art. 5º desta Lei e o número de alunos matriculados nas respectivas redes de ensino, nos termos do art. 8º desta Lei;
 (...) 
Art. 7º A distribuição de recursos que compõem os Fundos, nos termos do art. 3º desta Lei, no âmbito de cada Estado e do Distrito Federal e da complementação da União, conforme o art. 5º desta Lei, dar-se-á, na forma do Anexo desta Lei, em função do número de alunos matriculados nas respectivas redes de educação básica pública presencial, observadas as diferenças e as ponderações quanto ao valor anual por aluno (VAAF, VAAT ou VAAR) entre etapas, modalidades, duração da jornada e tipos de estabelecimento de ensino e consideradas as respectivas especificidades e os insumos necessários para a garantia de sua qualidade, bem como o disposto no art. 10 desta Lei.
 (...) 
§ 3º Admitir-se-á, para efeito da distribuição dos recursos previstos no caput do art. 212-A da Constituição Federal:
I - em relação às instituições comunitárias, confessionais ou filantrópicas sem fins lucrativos e conveniadas com o poder público, o cômputo das matrículas:
a)  na educação infantil oferecida em creches para crianças de até 3 (três) anos;
b)  na educação do campo oferecida em instituições reconhecidas como centros familiares de formação por alternância, observado o disposto em regulamento;
c)  nas pré-escolas, até a universalização desta etapa de ensino, que atendam às crianças de 4 (quatro) e 5 (cinco) anos, observadas as condições previstas nos incisos I, II, III, IV e V do § 4º deste artigo, efetivadas, conforme o censo escolar mais atualizado;
d)  na educação especial, oferecida, nos termos do § 3º do art. 58 da Lei nº 9.394, de 20 de dezembro de 1996 , pelas instituições com atuação exclusiva nessa modalidade para atendimento educacional especializado no contraturno para estudantes matriculados na rede pública de educação básica e inclusive para atendimento integral a estudantes com deficiência constatada em avaliação biopsicossocial, periodicamente realizada por equipe multiprofissional e interdisciplinar, nos termos da Lei nº 13.146, de 6 de julho de 2015 , com vistas, sempre que possível, à inclusão do estudante na rede regular de ensino e à garantia do direito à educação e à aprendizagem ao longo da vida;
II - em relação a instituições públicas de ensino, autarquias e fundações públicas da administração indireta, conveniados ou em parceria com a administração estadual direta, o cômputo das matrículas referentes à educação profissional técnica de nível médio articulada, prevista no art. 36-C da Lei nº 9.394, de 20 de dezembro de 1996, e das matrículas relativas ao itinerário de formação técnica e profissional, previsto no inciso V do caput do art. 36 da referida Lei.
 (...) 
Art. 8º Para os fins da distribuição dos recursos de que trata esta Lei, serão consideradas exclusivamente as matrículas presenciais efetivas, conforme os dados apurados no censo escolar mais atualizado, realizado anualmente pelo Instituto Nacional de Estudos e Pesquisas Educacionais Anísio Teixeira (Inep) , observadas as diferenças e as ponderações mencionadas nos arts. 7º e 10 desta Lei.
§ 1º Os recursos serão distribuídos ao Distrito Federal e aos Estados e seus Municípios, considerando-se exclusivamente as matrículas nos respectivos âmbitos de atuação prioritária, conforme os §§ 2º e 3º do art. 211 da Constituição Federal, observado o disposto no § 1º do art. 25 desta Lei.
§ 2º Serão consideradas, para a educação especial, as matrículas na rede regular de ensino, em classes comuns ou em classes especiais de escolas regulares, e em escolas especiais ou especializadas, observado o disposto na alínea d do inciso I do § 3º do art. 7º desta Lei.
§ 3º Para efeito da distribuição dos recursos dos Fundos, será admitida a dupla matrícula dos estudantes:
I - da educação regular da rede pública que recebem atendimento educacional especializado;
II - da educação profissional técnica de nível médio articulada, prevista no art. 36-C da Lei nº 9.394, de 20 de dezembro de 1996, e do itinerário de formação técnica e profissional do ensino médio, previsto no inciso V do caput do art. 36 da referida Lei.
 (...) 
§ 6º  Para a educação profissional técnica de nível médio articulada, na forma concomitante, prevista no inciso II do caput do art. 36-C da Lei nº 9.394, de 20 de dezembro de 1996 , e para o itinerário de formação técnica e profissional do ensino médio, previsto no inciso V do caput do art. 36 da referida Lei , desenvolvidos em convênio ou em parceria com as instituições relacionadas no inciso II do § 3º do art. 7º desta Lei, o estudante deverá estar matriculado no ensino médio presencial em instituição da rede pública estadual e na instituição conveniada ou celebrante de parceria, e as ponderações previstas no caput do art. 7º desta Lei serão aplicadas às duas matrículas. (grifos nossos) 
Análise
12.	De acordo com a legislação em vigor, os recursos do Fundeb são distribuídos aos beneficiários conforme coeficientes de distribuição calculados pelo FNDE a partir da receita total destinada aos fundos por cada unidade da federação, da complementação da União e das matrículas provenientes do censo escolar realizado pelo Inep, filtradas pelo FNDE para atender à legislação e ponderadas por fatores definidos pela Comissão Intergovernamental de Financiamento para a Educação Básica de Qualidade.
13.	Quanto aos critérios para a distribuição dos recursos do Fundeb no exercício de 2021, o art. 44 da Lei 14.113/2020 determinou a manutenção, no primeiro trimestre do presente exercício, da sistemática de repartição de recursos prevista na Lei 11.494/2007, "mediante a utilização dos coeficientes de participação do Distrito Federal, de cada Estado e dos Municípios, referentes ao exercício de 2020".
14.	Em cumprimento ao ordenamento legal, que prevê a utilização de novos coeficientes do Fundeb a partir de 1º/4/2021, foi editada a Portaria Interministerial MEC/ME 1, de 31/3/2021 (peça 5) , subsidiada pela Nota Técnica Conjunta 2277104/2021, que dispôs sobre a filtragem das matrículas do Censo Escolar de 2020 para a operacionalização do Fundeb em 2021 (peça 6) .
15.	No entanto, além do informado pelo parlamentar (peça 1) , foi noticiado pela imprensa que o FNDE deixou de contabilizar milhares de matrículas na divisão dos recursos do Fundeb em 2021, o que teria reduzido os repasses para estados e municípios. Em 21/4/2021, a Folha de São Paulo divulgou o problema, informando que "desde que foi publicada a portaria (...) , secretarias de Educação têm estranhado os cálculos: eles não batem com o que consta no Censo Escolar. Ficaram de fora, na hora de dividir o bolo, alunos de ensino fundamental em tempo integral, cujas matrículas ainda têm maior peso nas ponderações para a divisão". Ainda segundo a reportagem, "a CNM (Confederação Nacional de Municípios) calcula que 695.090 matrículas de tempo integral deixaram de ser computadas nos cálculos do governo Bolsonaro", sendo que "secretários de Educação e entidades que representam prefeituras têm questionado o governo" e "até agora não receberam respostas" (https://www1.folha.uol.com.br/educacao/2021/04/mec-deixa-alunos-de-fora-do-fundeb-e-prefeituras-apontam-novo-erro.shtml) .
16.	Em 22/4/2021, a Folha de São Paulo publicou que "o ministro da Educação, pastor Milton Ribeiro, assumiu nesta quinta-feira (22) que um erro causou a diferença nos cálculos para transferências do Fundeb". De acordo com a matéria, o ministro teria dito que "identificamos a tempo uma falha exatamente nessa questão da filtragem das matrículas" e, "se for preciso, publicaremos uma nova portaria corrigindo aquilo que está errado". Segundo o ministro, "foi uma falha da TI do FNDE, mas nós vamos consertar e vamos conseguir restaurar isso que eventualmente fizemos" (https://www1.folha.uol.com.br/educacao/2021/04/milton-ribeiro-assume-erro-em-calculo-do-fundeb-e-diz-que-havera-correcao.shtml) .
17.	Foi ainda divulgado pelo Portal G1, em 22/4/2021, que "na última terça (20) , a Confederação Nacional dos Municípios (CNM) encaminhou um ofício ao ministro relatando o 'sumiço' de ao menos 1.447.065 alunos dos cálculos feitos para repassar recursos às escolas, pré-escolas e creches", tendo sido publicada a íntegra da nota do MEC sobre a questão (https://g1.globo.com/educacao/noticia/2021/04/22/ministro-da-educacao-diz-que-falha-de-ti-gerou-ausencia-de-14-milhao-de-matriculas-para-calculo-do-repasse-de-verbas-do-fundeb.ghtml) :
Nota de esclarecimento
O FNDE informou ao Ministério da Educação que, após questionamentos enviados pela CNM e Undime, foi realizada uma análise prévia, no âmbito da Diretoria de Gestão de Fundos e Benefícios, acerca dos apontamentos relacionados às matrículas que compuseram os parâmetros operacionais do Fundeb-2021.
A fim de apurar a eventual existência de equívocos na filtragem dos dados do Censo Escolar, foram solicitadas providências no âmbito da Diretoria de Tecnologia do FNDE, as quais ainda se encontram em curso.
Caso sejam constatadas imprecisões nos dados, será providenciada a publicação de nova Portaria Interministerial, em retificação à Portaria Interministerial nº 1, de 31 de março de 2021, com a posterior realização dos acertos financeiros devidos, a fim de que nenhum ente governamental reste prejudicado.
18.	Considerando que, até o momento da análise anterior (peça 7) , não havia sido publicada uma nova portaria interministerial para corrigir as supostas falhas, foi proposta a realização de diligência junto ao FNDE, para que informasse se havia sido constatado erro na contabilização das matrículas consideradas na Portaria Interministerial MEC/ME 1, de 31/3/2021, qual teria sido a causa do suposto erro e quais as providências adotadas para sua regularização.
19.	O ministro relator Walton Alencar Rodrigues, por meio de despacho de 12/5/2021 (peça 10) , autorizou a diligência, nos seguintes termos: 
Ante o exposto, com fundamento no art. 157 do RI/TCU, anuo à proposta de diligenciar o Fundo Nacional de Desenvolvimento da Educação, para que, no prazo de 15 (quinze) dias, manifeste-se sobre o suposto erro na contabilização das matrículas consideradas na Portaria Interministerial MEC/ME 1, de 31/3/2021, indicando a causa da falha ocorrida, bem como informando as providências adotadas para sua regularização.
20.	Em resposta à diligência, formalizada por meio do Ofício 26234/2021-TCU/Seproc, de 18/5/2021 (peça 11) , o FNDE encaminhou o Ofício 15076/2021/Digef-FNDE, de 7/6/2021 (peça 13) , no qual apresentou os devidos esclarecimentos.
21.	Inicialmente, o FNDE informou o seguinte:
3. Conforme previsto no art. 45 da Lei nº 14.113, de 25 de dezembro de 2020, em 31 de março de 2021 foi publicada a Portaria Interministerial MEC/ME nº 1/2021, contendo os parâmetros referenciais do Fundeb para o ano de 2021, a vigorar a partir de 1º de janeiro de 2021, de forma a adequar a distribuição dos recursos dos Fundos à nova dinâmica estabelecida na forma da Lei nº 14.113/2020. 
4. No mês seguinte à publicação da Portaria Interministerial MEC/ME nº 1/2021 foram recebidos nesta autarquia relatos de municípios e de suas entidades representativas quanto as divergências entre o número de matrículas publicadas pelo INEP e o número de matrículas consideradas para a distribuição dos recursos do Fundeb no ano de 2021.
22.	Segundo a autarquia, "após a investigação em todo o processo de recebimento, processamento e filtragem das matrículas do censo escolar da educação básica do ano de 2020, realizada pela Diretoria de Tecnologia e Inovação do FNDE (DIRTI/FNDE) , foram identificadas divergências no número de matrículas, por segmento de ensino, nos termos da tabela a seguir:"
	COMPARATIVO DA FILTRAGEM DAS MATRÍCULAS DA REDE PÚBLICA DA EDUCAÇÃO BÁSICA FUNDEB/2021

	Segmentos da Educação Básica
	Filtragem Portaria nº 1/2021
	Nova Filtragem
	Diferença

	Creche - Tempo Integral
	1.395.301
	1.395.301
	-

	Creche - Tempo Parcial
	1.018.529 
	1.019.063
	534

	Pré-Escola - Tempo Integral
	390.035 
	390.035
	-

	Pré-Escola - Tempo Parcial
	3.545.459 
	3.547.270
	1.811

	Ensino Fundamental - Séries Iniciais Urbano
	9.026.261 
	8.644.511
	381.750

	Ensino Fundamental - Séries Iniciais Rural
	1.773.019 
	1.714.183
	58.836

	Ensino Fundamental - Séries Finais Urbano
	7.958.121 
	7.757.246
	200.875

	Ensino Fundamental - Séries Finais Rural
	1.139.846 
	1.082.801
	57.045

	Ensino Fundamental - Tempo Integral
	1.059.163 
	1.791.360
	732.197

	Ensino Médio Urbano
	5.062.182 
	5.094.123
	31.941

	Ensino Médio Rural
	298.631 
	298.920
	289

	Ensino Médio - Tempo Integral
	551.710 
	583.006
	31.296

	Ensino Médio Integrado à Educação Profissional
	438.903 
	375.377
	63.526

	Educação Especial
	897.453 
	890.158
	7.295

	EJA com Avaliação no Processo
	2.351.381 
	2.352.101
	720

	EJA Integrada à Educação Profissional de Nível Médio
	27.615 
	27.615
	-

	Educação Indígena e Quilombola
	449.445 
	419.984
	29.461

	Total
	37.383.054
	37.383.054
	-

	Fonte: FNDE
			
23.	Assim, o FNDE informou que, "em que pesem as divergências identificadas, todas as matrículas elegíveis ao Fundeb, na forma da Lei nº 14.113/2020, foram consideradas no cálculo dos parâmetros referenciais anuais publicados por meio da Portaria Interministerial MEC/MEC nº 1/2021". Segundo a autarquia, "o que houve foi a identificação de diferenças na consideração das matrículas por segmento de ensino, mais especificamente no ensino fundamental, onde um total superior a 732 mil matrículas de tempo integral foram consideradas como matrículas de tempo parcial".
24.	Sobre a causa das divergências, o FNDE transcreveu manifestação da DIRTI/FNDE, que elencou os seguintes motivos:
 (...) as atividades complementares e o tempo de escolarização na mesma escola geraram matrículas distintas para o mesmo aluno, levando o cálculo a considerar, em 2020, apenas a matrícula de escolarização incluindo o aluno no Ensino Fundamental em Tempo Parcial;
as atividades complementares não foram contabilizadas no processo, o que reduziu o número de horas de cada matrícula, fazendo com que elas fossem consideradas no Ensino Fundamental em Tempo Parcial ao invés de no Ensino Fundamental em Tempo Integral; 
atividades complementares e o tempo de escolarização na mesma escola terem gerado matrículas distintas para o mesmo aluno, levando o cálculo a considerar apenas a matrícula de escolarização, incluindo o aluno no ensino fundamental em tempo parcial, ou seja: as atividades complementares não foram contabilizadas no processo, o que reduziu o número de horas de cada matrícula, fazendo com que elas fossem consideradas no ensino fundamental em tempo parcial ao invés de no ensino fundamental em tempo integral. (...)  
25.	Quanto às providências adotadas, a autarquia assim se pronunciou:
8. Após identificadas essas ocorrências no processo de cálculo da distribuição dos recursos do Fundeb, foram adotadas, imediatamente, no âmbito do FNDE e, mais especificamente, nesta Diretoria, providências concretas para corrigir as falhas no menor tempo possível, a fim de evitar maiores prejuízos aos entes governamentais.
9. Assim, uma vez adotadas as providências pertinentes à retificação dos equívocos, foi publicada, em alteração/correção à Portaria Interministerial MEC/ME nº 1/2021, a Portaria Interministerial MEC/ME nº 3, de 24 de maio de 2021, com os corretos parâmetros referenciais anuais do Fundo de Manutenção e Desenvolvimento da Educação Básica e de Valorização dos Profissionais da Educação - Fundeb para o exercício de 2021.
 (...) 
11. Por força do disposto no art. 3º da Portaria Interministerial MEC/ME nº 3/2021, em 31 de maio de 2021 o Banco do Brasil processou nas contas correntes dos Fundos os acertos financeiros decorrentes da distribuição dos recursos realizados com base na Portaria Interministerial nº 1/2021. 
26.	Segundo demonstrado pelo FNDE, as divergências foram identificadas e corrigidas, por meio da publicação da Portaria Interministerial MEC/ME 3/2021 (peça 15) , bem como do acerto, promovido pelo Banco do Brasil em 31/5/2021, dos valores anteriormente repassados de forma incorreta. Assim, torna-se dispensável a proposição de determinações à entidade.
27.	A respeito do mérito da representação, deve-se considerá-la parcialmente procedente, considerando que o total de matrículas não deixou de ser contabilizado nos cálculos, mas apenas foi alocado de forma equivocada entre os diversos segmentos de ensino, gerando divergências nos coeficientes de distribuição e, consequentemente, nos valores distribuídos aos beneficiários, o que já foi regularizado.
CONCLUSÃO
28.	O documento constante da peça 1 deve ser conhecido como representação, por preencher os requisitos previstos nos arts. 235 e 237, inciso III, do Regimento Interno/TCU e no art. 103, § 1º, da Resolução - TCU 259/2014.
29.	Diante dos fatos apontados na presente representação, bem como da manifestação do FNDE sobre os erros na contabilização das matrículas consideradas na edição da Portaria Interministerial MEC/ME 1, de 31/3/2021, os quais já foram devidamente identificados e corrigidos, por meio da edição da Portaria Interministerial MEC/ME 3, de 24/5/2021, entende-se que a presente representação deve ser considerada parcialmente procedente, dispensando-se a proposição de determinações e propondo-se seu arquivamento.
PROPOSTA DE ENCAMINHAMENTO
30.	Ante todo o exposto, submetem-se os autos à consideração superior, propondo:
a) conhecer da presente representação, satisfeitos os requisitos de admissibilidade previstos nos arts. 235 e 237, inciso III, do Regimento Interno deste Tribunal, e no art. 103, § 1º, da Resolução - TCU 259/2014, para, no mérito, considerá-la parcialmente procedente;
b) considerar atendido o objeto da representação, com a edição da Portaria Interministerial MEC/ME 3, de 24/5/2021, que corrigiu a Portaria Interministerial MEC/ME 1, de 31/3/2021;
c) dar ciência do acórdão que vier a ser proferido ao representante, ao Ministério da Educação (MEC) e ao Fundo Nacional de Desenvolvimento da Educação (FNDE) , destacando que o relatório e o voto que fundamentam a deliberação ora encaminhada podem ser acessados por meio do endereço eletrônico www.tcu.gov.br/acordaos;
d) arquivar o presente processo, nos termos do art. 169, inciso III, do Regimento Interno do Tribunal."
É o relatório.

não há

Não atuou.

REPRESENTAÇÃO. FUNDO DE MANUTENÇÃO E DESENVOLVIMENTO DA EDUCAÇÃO BÁSICA E DE VALORIZAÇÃO DOS PROFISSIONAIS DA EDUCAÇÃO (FUNDEB). POSSÍVEIS ERROS POR PARTE DO FUNDO NACIONAL DE DESENVOLVIMENTO DA EDUCAÇÃO (FNDE) NA CONTABILIZAÇÃO DAS MATRÍCULAS CONSIDERADAS NA EDIÇÃO DA PORTARIA INTERMINISTERIAL MEC/ME 1/2021. DIVERGÊNCIAS IDENTIFICADAS E CORRIGIDAS POR MEIO DA EDIÇÃO DA PORTARIA INTERMINISTERIAL MEC/ME 3/2021. PARCIAL PROCEDÊNCIA. ARQUIVAMENTO.

REPRESENTAÇÃO (REPR)

Secretaria de Macroavaliação Governamental (Semag).

Trata-se de representação formulada pelo Deputado Federal Célio Studart sobre possíveis erros, cometidos pelo Fundo Nacional de Desenvolvimento da Educação (FNDE) , na contabilização das matrículas consideradas na edição da Portaria Interministerial MEC/ME 1, de 31/3/2021, por meio da qual foram estabelecidos os parâmetros referenciais anuais do Fundo de Manutenção e Desenvolvimento da Educação Básica e de Valorização dos Profissionais da Educação (Fundeb) para o exercício de 2021.
O representante reporta que a Confederação Nacional dos Municípios (CNM) identificou divergência entre os dados de matrículas publicados no site do FNDE - os quais foram utilizados no cálculo dos coeficientes de distribuição dos recursos do Fundeb - e os resultados do Censo Escolar de 2020.
Sustenta que, mesmo após diversas manifestações de associações de municípios e reportagens em grandes meios de comunicação, os problemas ainda não foram resolvidos. Requer, pelos motivos expostos, que este Tribunal acompanhe a correção do problema narrado, bem como apure eventuais irregularidades que porventura possam causar prejuízo ao Erário.
De início, ratifico o despacho que proferi em 12/5/2021 (peça 10) e conheço da representação, por preencher os requisitos previstos no Regimento Interno do Tribunal.
De acordo com a legislação em vigor, os recursos do Fundeb são distribuídos aos beneficiários conforme coeficientes de participação calculados pelo FNDE, a partir da receita total destinada aos fundos por cada unidade da federação, da complementação da União e das matrículas provenientes do censo escolar realizado pelo Inep - filtradas pelo Fundo em conformidade com a legislação e ponderadas por fatores definidos pela Comissão Intergovernamental de Financiamento para a Educação Básica de Qualidade.
Na linha dos fatos reportados na representação, a imprensa vinha noticiando que o FNDE deixou de contabilizar milhares de matrículas na divisão dos recursos do Fundeb em 2021, o que teria reduzido os repasses para estados e municípios.
Após exame preliminar dos fatos narrados pelo representante, foi promovida diligência junto ao FNDE, para que se manifestasse sobre o suposto erro na contabilização das matrículas consideradas na Portaria Interministerial MEC/ME 1, de 31/3/2021, indicando a causa da falha ocorrida, bem como informando as providências adotadas para sua regularização.
Em resposta, o FNDE esclareceu que, no mês seguinte à publicação da referida portaria interministerial, de fato, recebeu relatos de municípios e de suas entidades representativas sobre as divergências em comento.
A autarquia informou ainda ter procedido à investigação em todo o processo de recebimento, processamento e filtragem das matrículas do censo escolar da educação básica do ano de 2020. Com isso, foram identificadas divergências no número de matrículas, por segmento de ensino, conforme dados da tabela à peça 13, p. 1-2.
Por fim, o Fundo declarou que as falhas identificadas - referentes ao cálculo da distribuição dos repasses do Fundeb - foram devidamente corrigidas, por meio da publicação da Portaria Interministerial MEC/ME 3, de 24/5/2021 (peça 15) . 
Além disso, ressaltou que o acerto financeiro dos valores anteriormente repassados de forma incorreta havia sido devidamente promovido, pelo Banco do Brasil, em 31/5/2021, nos termos do art. 3º da referida portaria interministerial.
Desse modo, reputo dispensável a proposição de determinações à entidade, uma vez que a situação foi devidamente regularizada, com a edição da Portaria Interministerial MEC/ME 3/2021.
Ante o exposto, acolhendo o parecer da unidade técnica como razões de decidir, concluo pela parcial procedência da presente representação, tendo em vista que o total de matrículas não deixou de ser contabilizado nos cálculos, mas foi alocado de forma equivocada entre os diversos segmentos de ensino, gerando divergências nos coeficientes de distribuição e, consequentemente, nos valores distribuídos aos beneficiários, o que já foi regularizado.
Por todo o exposto, voto para que o Tribunal adote o Acórdão que ora submeto à deliberação do Colegiado.
TCU, Sala das Sessões, em 21 de julho de 2021.
WALTON ALENCAR RODRIGUES 
Relator